---
title: "Analiza średnich temperatur w Islandii i Indonezji"
author: "Maria Stasak i Łukasz Schab"
output:
  pdf_document: default
  html_document: default
date: "2026-01-19"
editor_options:
  markdown:
    wrap: 72
---

```{r}
knitr::opts_chunk$set(
  echo = TRUE,
  warning = FALSE,
  message = FALSE
)
```

```{r}
kraje <- read.csv("GlobalLandTemperaturesByCountry.csv")
```

```{r, warning = FALSE}
library(dplyr)
library(forecast)
library(lubridate)
library(latex2exp)
library(urca)
library(lmtest)
library(nortest)
library(ggplot2)
library(FinTS)
library(rugarch)
library(tseries)
```

# Początkowa obróbka danych:

Analizowany zbiór danych zawiera historyczne informacje na temat
średnich miesięcznych temperatur we wszystkich państwach świata, z czego
my skupimy się jedynie na Islandii oraz Indonezji, przeanalizwane
zostaną dane z ostanich 40 lat (480 miesięcy).

Dane zostały pobrane ze strony Kaggle.

```{r}
kraje <- kraje %>% mutate(dt = ymd(dt))
```

```{r}
podsumowanie_kraje <- kraje %>% group_by(Country) %>% summarise(liczba_brakow = sum(is.na(AverageTemperature)), liczba_obserwacji = n(), pierwsza_obeserwacja = first(dt), ostatnia_obserwacja = last(dt)) 
```

```{r}
head(arrange(podsumowanie_kraje,desc(liczba_obserwacji),liczba_brakow),5)
```

```{r}
filter(podsumowanie_kraje, Country %in% c("Indonesia","Iceland"))
```

W analizie uwzględnimy 480 obserwacji tj. z 40 ostatnich lat

```{r}
islandia <- tail(kraje[kraje$Country == "Iceland",],480)
sum(is.na(islandia$AverageTemperature))
```

```{r}
which(is.na(islandia$AverageTemperature))
```

```{r}
islandia <- na.omit(tail(kraje[kraje$Country == "Iceland",],481))
length(islandia$AverageTemperature)
```

```{r}
indonezja <- tail(kraje[kraje$Country == "Indonesia",],480)
sum(is.na(indonezja$AverageTemperature))
```

```{r}
indonezja <- na.omit(tail(kraje[kraje$Country == "Indonesia",],481))
length(islandia$AverageTemperature)
```

Zarówno dla Indonezji jak i Islandii w rozważanym zakresie wystąpuje 1
brak, który jest najnowszą obserwacją, zatem możemy się jej
bezproblemowo pozbyć i dołożyć jedną dodatkową na początek szeregu aby
zachować liczbę 480 obserwacji.

```{r}
indonezja <- indonezja %>% mutate(t = row_number())
islandia <- islandia %>% mutate(t = row_number())
```

# Analiza średnich temperatur miesięcznych

Analizę szeregów przeprowadzimy osobno, najpierw zajmijmy się
przypadkiem Indonezji:

## 1. Indonezja

```{r,warning=FALSE}
ggseasonplot(ts(indonezja$AverageTemperature, frequency = 12), polar = T, main = "Wykres sezonowy dla Indonezji") + theme(legend.position = "None")
```

Na wykresie można zobserwować sezonowość o okresie długości 12 miesięcy.

```{r}
acf(indonezja$AverageTemperature, main = "ACF średniej temperatury w Indonezji")
```

Na korelogramie obserwujemy wyraźną okresowość (słupki zachowują
regularną strukturę) co potwierdza przypuszczenia na temat sezonowości
szeregu.

```{r}
plot(indonezja$dt,indonezja$AverageTemperature, type = "l", xlab = "Czas(w latach)",  ylab = "Średnia temperatura(w oC)", main = "Średni temperatura w Indonezji w czasie")
```

Na podstawie wykresu można zauważyć delikatny rosnący trend liniowy.

```{r}
ndiffs(indonezja$AverageTemperature)
```

Liczba potrzebnych różnicowań (1) do osiągnięcia stacjonarności
potwierdza nasze przypuszczenia.

```{r}
summary(indonezja_lm <- lm(indonezja$AverageTemperature ~ indonezja$t))
```

W zbudowanym modelu liniowym zależności średniej temperatury od czasu,
zarówno wyraz wolny jak i współczynnik kierunkowy są statystycznie
istotne.

```{r}
plot(indonezja$t,indonezja$AverageTemperature, type = "l", xlab = "Czas (w miesięcach liczonych od pierwszej obserwacji) ",  ylab = "Średnia temperatura(w oC)", main = "Średnia temperatura w Indonezji w czasie wraz z trendem")
lines(indonezja_lm$fitted.values, col = "red")
```

Wykres potwierdza przypuszczenia na temat istnienia oraz postaci trendu.

### Weryfikacja stacjonarności

Test KPSS

Test przeprowadzimy w dwóch wersjach, na stacjonarność oraz na
stacjonarność względem trendu.

$$
H_0: \text{szereg jest stacjonarny} \\H_1: \text{szereg nie jest stacjoanrny} 
$$

```{r}
summary(ur.kpss(ts(indonezja$AverageTemperature, frequency = 12), type = "mu", lags = "long"))
```

Na podstawie testu odrzucamy $H_0$ na poziomie istotności 0,05, zatem
szereg nie jest stacjonarny.

$$
H_0: \text{szereg jest stacjonarny względem trendu} \\H_1: \text{szereg nie jest stacjonarny względem trendu} 
$$

```{r}
summary(urca::ur.kpss(ts(indonezja$AverageTemperature, frequency = 12), type = "tau", lags = "long"))
```

Na poziomie istotności 0,05 nie mamy podstaw do odrzucenia $H_0$ zatem
szereg jest stacjonarny względem trendu.

### Model Holta-Wintersa

Stwierdziliśmy, iż w szeregu występuje zarówno trend liniowy jak i
sezonowość o okresie 12 miesięcy, zatem decydujemy się na zbudowanie
modelu Holta-Wintersa z sezonowością addytywną.

```{r}
indonezja_hw <- HoltWinters(ts(indonezja$AverageTemperature, frequency = 12), seasonal = "additive")
```

```{r}
plot(indonezja_hw,xlab = "Czas (w miesięcach liczonych od pierwszej obserwacji) ",  ylab = "Średnia temperatura(w oC)", main = "Wartości dopasowane modelem Holta-Wintersa dla Indonezji")
```

### Identyfikacja składnika losowego

```{r}
reszty_indonezja <- residuals(indonezja_hw)
```

#### Test t dla średniej

$$
H_0: \mu_{\varepsilon} = 0 \\H_1: \mu_{\varepsilon} \neq 0
$$

```{r}
t.test(reszty_indonezja)
```

Na poziomie istotności 0,05 nie mamy podstaw do odrzucenia hipotezy
zerowej, zatem średnia z reszt jest istotnie równa 0.

#### Test serii Stevens'a

$$
H_0:\text{elementy szeregu reszt ewaluują dookoła poziomu zerowego w sposób losowy} \\ H_1: \text{elementy szeregu reszt mają wewnętrzną dynamikę}
$$

```{r}
tseries::runs.test(as.factor(reszty_indonezja > 0))
```

Na poziomie istotności 0,05 nie mamy podstaw do odrzucenia H_0 zatem
reszty są losowe.

#### Weryfikacja normalności

**Test Andersona-Darlinga**

$$
H_0: \text{Elementy szeregu reszt mają rozkład normalny} \\
H_1: \text{Elementy szeregu reszt mają rozkład inny niż normalny}
$$

```{r}
nortest::ad.test(reszty_indonezja)
```

Na poziomie istotności 0,05 odrzucamy $H_0$ zatem reszty mają rozkład
inny niż normalny.

```{r}
qqnorm(reszty_indonezja, main = "Wykres kwantylowy reszt dla Indonezji")
```

```{r}
hist(reszty_indonezja, main = "Histogram reszt dla Indonezji")
```

W przypadku testu Andersona-Darlinga byliśmy zmuszeni odrzucić $H_0$
jednakże na podstawie wykresu kwantylowego oraz histogramu, stwierdzamy
iż rozkład reszt jest wystarczająco zbliżony do normalnego, zatem
decydujemy się przyjąć jego normalność dla następnych analiz.

#### Autokorelacja

```{r}
acf(reszty_indonezja, main = "ACF reszt dla Indonezji")
```

Na korelogramie większość słupków nie wychodzi ponad linię istotności,
zatem przypuszczamy iż autokorelacja nie jest istotna.

**Test Breucha-Godfrey'a**

$$
H_0: \text{Współczynniki autokorelacji do rzędu 12 nie są istotne} \\
H_1: \text{Przynajmniej jeden ze współczynników autokorelacji do rzędu 12 jest istotny}
$$

```{r}
reszty_indonezja_df <- data.frame(reszty = as.vector(reszty_indonezja), t = 1:468)
bgtest(lm(reszty ~ t, data = reszty_indonezja_df ), order = 12)
```

Na poziomie istotności 0,05 nie mamy podstaw do odrzucenia $H_0$ zatem,
zgodnie z naszymi przypuszczeniami współczynniki autokorelacji do rzędu
12 nie są istotne.

#### Homoskedastyczność

**Test Breucha-Pagana**

$$
H_0: \text{Wariancja reszt jest stała} \\
H_1: \text{Wariancja reszt jest funkcją liniową czasu} 
$$

```{r}
bptest(lm(reszty ~ t, data = reszty_indonezja_df), studentize = FALSE)
```

Na poziomie istotności 0,05 nie mamy podstaw do odrzucenia $H_0$.

**Test Koenkera-Basseta**

$$
H_0: \text{Wariancja reszt jest stała} \\
H_1: \text{Wariancja reszt jest funkcją liniową czasu} 
$$

```{r}
bptest(lm(reszty ~ t, data = reszty_indonezja_df))
```

Na poziomie istotności 0,05 nie mamy podstaw do odrzucenia $H_0$.

**Test Goldfelda-Quandt'a**

$$
H_0: \text{Wariancje reszt w modelach zbudowanych na podzbiorach są równe} \\
H_1: \text{Wariancja reszt w modelu zbudowanym na podzbiorze o większej średniej jest większa}
$$

```{r}
gqtest(lm(reszty ~ t, data = reszty_indonezja_df), fraction = 0.2)
```

Na poziomie istotności 0,05 nie mamy podstaw do odrzucenia $H_0$.

**Test White'a**

$$
H_0: \text{Wariancja reszt jest stała} \\
H_1: \text{Wariancja reszt jest funkcją liniową czasu oraz jego kwadratu}
$$

```{r}
bptest(lm(reszty ~ t, data = reszty_indonezja_df), varformula = ~ t + t^2, studentize = FALSE, data = reszty_indonezja_df)
```

Na poziomie istotności 0,05 nie mamy podstaw do odrzucenia $H_0$.

**Test Harrisona Mc-Cabe'a**

$$
H_0: \text{Wariancje reszt w modelach zbudowanych na podzbiorach są równe} \\
H_1: \text{Wariancja reszt w modelu zbudowanym na podzbiorze o większej średniej jest większa}
$$

```{r}
hmctest(lm(reszty ~ t, data = reszty_indonezja_df))
```

Na poziomie istotności 0,05 nie mamy podstaw do odrzucenia $H_0$.

```{r}
plot(lm(reszty ~ t, data = reszty_indonezja_df), which = 3)
```

Wnioski z testów są jednoznaczne, w żadnym z nich nie mieliśmy podstaw
do odrzucenia $H_0$ zatem stwierdzamy homoskedastyczność reszt co
potwierdza wykres Scale-Location.

Podsumowując, w szeregu reszt stwierdziliśmy: wartość średnią równą 0,
losowość, brak autokorelacji, normalność oraz homoskedastyczność, zatem
składnik losowy jest po prostu białym szumem z wariancją 0,03714481.

```{r}
var(reszty_indonezja_df$reszty)
```

### Finalna postać modelu:

\$\$ \text{Temperatura}\_t = 26,34367234 + 0,00447654t +
s\left(\left[\frac{t}{12}\right]\right) + \epsilon\_t  ;
\quad \text{gdzie:} \\

s(x) =

\begin{cases} -0,016454&; \ x = 1 \\ 0.04662572 &; \ x = 2 \\ 0.16455340 &; \ x = 3  \\ -0.15411714 &; \ x = 4 \\ -0.21184524 &; \ x = 5 \\ -0.09821557 &; \ x = 6 \\ 0.10951998 &; \ x = 7 \\ 0.11801821 &; \ x = 8 \\ 0.39530398 &; \ x = 9 \\ 0.01586907 &; \ x = 10 \\ -0.40492102 &; \ x = 11 \\ -0.25694225 &; \ x = 12  \end{cases}

\quad; \quad \epsilon\_t \sim N(0;03714481)

\$\$

## 2. Islandia

```{r,warning=FALSE}
ggseasonplot(ts(islandia$AverageTemperature, frequency = 12), polar = T, main = "Wykres sezonowy dla Islandii") + theme(legend.position = "None")
```

Na wykresie obserwujemy wyraźną sezonowość o okresie 12.

Na wykresie można zobserwować sezonowość o okresie długości 12 miesięcy.

```{r}
acf(islandia$AverageTemperature, main = "ACF średniej temperatury w Islandii")
```

Na korelogramie obserwujemy wyraźną okresowość (słupki zachowują
regularną strukturę) co potwierdza przypuszczenia na temat sezonowości
szeregu.

```{r}
plot(islandia$dt,islandia$AverageTemperature, type = "l", xlab = "Czas(w latach)",  ylab = "Średnia temperatura(w oC)", main = "Średni temperatura w Islandii w czasie")
```

Na podstawie wykresu ciężko wywnioskować obecność istotnego trendu,
jednakże nie można też go wykluczyć.

```{r}
ndiffs(islandia$AverageTemperature)
```

Liczba potrzebnych różnicowań (0) do osiągnięcia stacjonarności daje
podstawy do odrzucenia przypuszczeń na temat obceności trendu liniowego.

```{r}
summary(islandia_lm <- lm(islandia$AverageTemperature ~ islandia$t))
```

W zbudowanym modelu liniowym zależności średniej temperatury od czasu,
zarówno wyraz wolny jak i współczynnik kierunkowy są statystycznie
istotne, zatem zbudowanie modelu z trendem liniowym jest uzasadnione.

```{r}
plot(islandia$t,islandia$AverageTemperature, type = "l", xlab = "Czas (w miesięcach liczonych od pierwszej obserwacji) ",  ylab = "Średnia temperatura(w oC)", main = "Średnia temperatura w Islandii w czasie wraz z trendem") 
lines(islandia_lm$fitted.values, col = "red")
```

### Weryfikacja stacjonarności

**Test KPSS**

Test przeprowadzimy w dwóch wersjach, na stacjonarność oraz na
stacjonarność względem trendu.

$$ H_0: \text{szereg jest stacjonarny} \\H_1: \text{szereg nie jest stacjoanrny}  $$

```{r}
summary(ur.kpss(ts(islandia$AverageTemperature, frequency = 12), type = "mu", lags = "long"))
```

Na podstawie testu odrzucamy $H_0$ na poziomie istotności 0,05, zatem
szereg nie jest stacjonarny.

$$ H_0: \text{szereg jest stacjonarny względem trendu} \\H_1: \text{szereg nie jest stacjonarny względem trendu}  $$

```{r}
summary(urca::ur.kpss(ts(indonezja$AverageTemperature, frequency = 12), type = "tau", lags = "long"))
```

Na poziomie istotności 0,05 nie mamy podstaw do odrzucenia $H_0$ zatem
szereg jest stacjonarny względem trendu.

### Model Holta-Wintersa

Na podstawie powyższych analiz decydujeemy się na zbudowanie modelu
Holta-Wintersa z addytywną sezonowością.

```{r}
islandia_hw <- HoltWinters(ts(islandia$AverageTemperature, frequency = 12), seasonal = "additive")
```

```{r}
plot(islandia_hw)
```

### Identyfikacja składnika losowego

#### Test t dla średniej

```{r}
reszty_islandia <- residuals(islandia_hw)
reszty_islandia_df <- data.frame(reszty = as.vector(reszty_islandia), t = 1:468) 
```

$$
H_0: \mu_{\varepsilon} = 0 \\ H_1:\mu_{\varepsilon} \neq 0
$$

```{r}
t.test(reszty_islandia)
```

Na poziomie istotności 0,05 nie mamy podstaw do odrzucenia $H_0$ zatem
średnia reszt jest istotnie równa 0.

#### Test serii Stevens'a

$$
H_0:\text{elementy szeregu reszt ewaluują dookoła poziomu zerowego w sposób losowy} \\ H_1: \text{elementy szeregu reszt mają wewnętrzną dynamikę}
$$

```{r}
tseries::runs.test(as.factor(reszty_islandia_df$reszty > 0))
```

Na poziomie istotności 0,05 odrzucamy $H_0$, zatem stwierdzamy iż reszty
mają wewnętrzną dynamikę.

#### Autokorelacja

```{r}
acf(reszty_islandia_df$reszty)
```

Większość słupków nie wychodzi poza linię istotności zatem sam
korelogram nie daje nam podstaw do stwierdzania o istotnej
autokorelacji.

**Test Breucha-Godfrey'a**

$$ H_0: \text{Współczynniki autokorelacji do rzędu 12 nie są istotne} \\ H_1: \text{Przynajmniej jeden ze współczynników autokorelacji do rzędu 12 jest istotny} $$

```{r}
lmtest::bgtest(lm(reszty ~ t, data = reszty_islandia_df), order = 12)
```

Na poziomie istotności 0,05 odrzucamy $H_0$ zatem stwierdzamy że
autokorelacja jednak jest istotna.

#### Test na efekt ARCH (Test Engle'a)

Jako iż przez brak losowości testy na homoskedastycznosć mogą dawać
niewiarygodne wyniki, decydujemy przeprowadzić się Test Engle'a.

$$
H_0: \text{Efekt ARCH nie występuje w szeregu reszt} \\
H_1: \text{Efekty ARCH występuje w szeregu reszt}
$$

```{r}
ArchTest(reszty_islandia)
```

Na poziomie istotności 0,05 odrzucamy $H_0$ zatem stwierdzamy
występowanie efektu ARCH w szeregu reszt.

Podsumowując w szeregu reszt stwierdzilśmy: brak losowości, istotną
autokorelację oraz efekt ARCH.

Decydujemy się na zbudowanie modelu ARMA ze względu na występowanie
autokorelacji, następnie sprawdzimy czy w resztach z tego modelu efekt
ARCH wciąż występuje, jeśli tak zbudujemy model łączony UGARCH.

```{r}
summary(arma_islandia <- forecast::auto.arima(reszty_islandia_df$reszty))
```

Zbudowany model jest postaci ARMA(0,1) zatem jest to po prostu model
ruchomej średniej rzędu 1 MA(1).

```{r}
plot(arma_islandia$fitted, , ylim = c(-4,4),  main = "Dopasowanie modelu MA(1) do reszt z modelu HW")
lines(reszty_islandia_df$reszty, col = "red")
```

Widzimy iż wariancja pozostałego składnika losowego jest bardzo duża,
model nie oddaje perfekcyjnie dynamiki szeregu reszt.

Sprawdźmy czy model MA(1) wyeliminował występowanie efektu ARCH.

**Test Engle'a**

```{r}
ArchTest(arma_islandia$residuals)
```

Na poziomie istotności 0,05 odrzucamy $H_0$ zatem efekt ARCH wciąż
występuje, zbudujemy zatem model UGARCH dla reszt z modelu
Holta-Wintersa, który jest modelem łączącym ARMA oraz GARCH, część ARMA
ustalimy na MA(1), zaś znajdziemy najlepsze parametry dla części GARCH.

```{r}
auto_garch <- function(data, max_p = 3, max_q = 3){
  best_aic <- Inf 
  best_model <- NULL
  
  for (p in 1:max_p) {
    for (q in 1:max_q) {
        spec <- ugarchspec(
          mean.model = list(
            armaOrder = c(0,1),
            include.mean = FALSE
          ),
          variance.model = list(
            model = "sGARCH",
            garchOrder = c(q,p)
          ),
          distribution.model = "norm"
        )
        
        fit <- ugarchfit(
          spec = spec,
          data = data
        )
        temp_aic <- infocriteria(fit)[1]
        if(temp_aic < best_aic){
          best_aic <- temp_aic
          best_model <- fit
        }
    }
  }
  return(best_model)
}
```

```{r}
islandia_ugarch <- auto_garch(residuals(islandia_hw))
```

```{r}
islandia_ugarch@fit$matcoef
```

Dopasowany model jest postaci MA(1) + GARCH(1,1), jednakże parametr
$\alpha$ jest w przybliżeniu równy 0, zaś parametr $\beta$ jest w
przybliżeniu równy 1, na podstawie czcego stwierdzamy iż wariancja
prawie nie zmienia się w czasie, zatem występujący efekt ARCH możemy
uznać za nieistotny.

Zostajemy zatem przy modelu MA(1), zbadajmy własności pozostalego
składnika losowego.

#### Test serii Stevens'a

$$
H_0:\text{elementy szeregu reszt ewaluują dookoła poziomu zerowego w sposób losowy} \\ H_1: \text{elementy szeregu reszt mają wewnętrzną dynamikę}
$$

```{r}
runs.test(as.factor(arma_islandia$residuals>0))
```

Na poziomie istotności 0,05 nie odrzucamy $H_0$ zatem stwierdzamy iż
pozostały składnik losowy jest losowy.

#### Weryfikacja normalności

**Test Andersona-Darlinga**

$$
H_0:\text{Składnik losowy ma rozkład normalny} \\ H_1: \text{Składnik losowy ma rozkład inny niż normalny}
$$

```{r}
ad.test(arma_islandia$residuals)
```

Na poziomie istotności 0,05 odrzucamy $H_0$.

```{r}
qqnorm(arma_islandia$residuals, main = "Wykres kwantylowy składnika losowego dla Islandii")
```

\

```{r}
hist(arma_islandia$residuals, main = "Histogram składnika losowego dla Islandii")
```

W teście Andersona-Darlina byliśmy zmuszeni do odrzucenia $H_0$ co
sugerowałoby iż składnik losowy nie ma rozkładu normalnego, jednakże na
podstawie wykresu kwantylowego jak i histogramu stwierdzamy że jest
wystarczająco zbliżony do normalnego i decydujemy się go traktować jak
normalny.

Stwierdziliśmy że efekt ARCH nie jest istotny, zatem wariancja nie jest
zmienna w czasie, więc zakładamy homoskedastyczność składnika losowego.

Finalnie składnik losowy: ma średnią 0, jest losowy, normalny oraz
homoskedastyczny więc jest on białym szumem o wariancji równej 1,845897.

```{r}
var(arma_islandia$residuals)
```

### Finalna postać modelu:

\$\$ \text{Temperatura}\_t = 1.564945495 -0.005323184t +
s\left(\left[\frac{t}{12}\right]\right) + \epsilon\*t
+0.183\*\epsilon{t-1}  ; \quad \text{gdzie:} \\

s(x) =

\begin{cases} 4.238401014&; \ x = 0 \\ 0.0310583502 &; \ x = 1 \\ -2.373181521 &; \ x = 2  \\ -4.139276581 &; \ x = 3 \\ -3.232456003 &; \ x = 4 \\ -3.141528041 &; \ x = 5 \\ -3.415480542 &; \ x = 6 \\ -1.721775601&; \ x = 7 \\  1.759319502 &; \ x = 8 \\ 5.322835988 &; \ x = 9 \\ 7.433457715 &; \ x = 10 \\ 6.939835064 &; \ x = 11  \end{cases}

\quad; \quad \epsilon\_t \sim N(0;1.845987) \$\$

```{r}
plot(fitted(islandia_hw)[1:468] + fitted(arma_islandia), type = "l", main = "Dopasowanie pełnego modelu dla Islandii") 
lines(islandia$AverageTemperature[13:480], col = 'red')
```

# Literatura:

1.  E. Kozłowski, "Analiza i identyfikacja szeregów czasowych",
    Politechnika Lubelska, Lublin 2015.
2.  M Gruszczyński, M.Podgórska, Ekonometria, Szkoła Główna Handlowa,
    Warszawa 2000
3.  G.C.Chow, Ekonometria, Wydawnictwo Naukowe PWN, Warszawa 1995.
